臺灣高等法院刑事判決
110年度上訴字第1203號
上  訴  人  臺灣桃園地方檢察署檢察官 
被      告  李妍恩（原名李玉蘭）




上列上訴人因被告違反毒品危害防制條例案件，不服臺灣桃園地
方法院109年度審訴字第1354號，中華民國109年12月30日第一審
判決（起訴案號：臺灣桃園地方檢察署109年度撤緩毒偵字第87
號、第88號、第89號、第90號、第258號），提起上訴，本院判
決如下：
    主  文
上訴駁回。
    理  由
一、公訴意旨略以：被告甲○○（原名李玉蘭）基於施用第一級毒
    品、第二級毒品之犯意，分別㈠於民國107年8月29日18時許
    ，在桃園市○○區○○路000號「國軍桃園總醫院」廁所內，以
    將第一級毒品海洛因摻入香菸吸食方式，施用第一級毒品海
    洛因1次，及於同日18時5分許，在上址廁所內，以將第二級
    毒品甲基安非他命置入玻璃球燒烤吸食所產生煙霧方式，施
    用第二級毒品甲基安非他命1次。㈡於107年9月6日中午某時
    ，在桃園市○○區○○路000號居所內，以將第二級毒品甲基安
    非他命置入玻璃球燒烤吸食所產生煙霧方式，施用第二級毒
    品甲基安非他命1次。㈢於107年11月15日3時許，在桃園市○○
    區○○路000號居所內，以將第一級毒品海洛因及第二級毒品
    甲基安非他命置入玻璃球燒烤，吸食所產生煙霧之方式，同
    時施用第一級毒品海洛因及第二級毒品甲基安非他命1次。㈣
    於108年5月4日1時10分許為警採尿起回溯26、120小時內某
    時，在臺灣地區不詳地點，以不詳方式，施用第一級毒品海
    洛因及第二級毒品甲基安非他命各1 次。因認被告就公訴意
    旨㈠、㈢及㈣均分別涉犯毒品危害防制條例第10條第1項之施用
    第一級毒品、同條第2項之施用第二級毒品等罪嫌；就公訴
    意旨㈡涉犯毒品危害防制條例第10條第2項之施用第二級毒品
    罪嫌等語。
二、原審判決本件公訴不受理，理由略以：
(一)按施用第一、二級毒品為犯罪行為，毒品危害防制條例第10
    條設有處罰規定。故施用第一、二級毒品者，本應科以刑罰
    。惟基於刑事政策，對合於一定條件之施用者，則依同條例
    第20條之規定，施以觀察、勒戒及強制戒治之保安處分。又
    109年1月15日修正公布、同年7月15日施行之毒品危害防制
    條例第20條第3 項規定，犯第10條之罪於觀察、勒戒或強制
    戒治執行完畢釋放後，3年後始再犯者，不論其行為係在新
    法施行生效前或施行生效後所為（同條例第35條之1第1、2
    款參照），均應適用同條第1、2項（即應先觀察勒戒或強制
    戒治）之規定，其修法理由謂：施用毒品者具「病患性犯人
    」之特質，並參諸世界各國之醫療經驗及醫學界之共識，咸
    認施用毒品成癮者，其心癮甚難戒除，如觀察、勒戒或強制
    戒治執行完畢釋放後，3年後始再有施用第一級、第二級毒
    品之行為者，足見其有戒除毒之可能，宜再採以觀察、勒戒
    方式戒除其身癮及以強制戒治方式戒除其心癮之措施，為能
    放寬觀察、勒戒或強制戒治制度之適用時機，以協助施用者
    戒除毒癮，爰修正第3項。同條例第23條第2項亦配合修正為
    「觀察、勒戒或強制戒治執行完畢釋放後，3年內再犯第10
    條之罪者，檢察官或少年法院（地方法院少年法庭）應依法
    追訴或裁定交付審理。」可知本次修法對於施用毒品者施以
    觀察勒戒、強制戒治，或依法追訴（或裁定交付審理）之適
    用範圍，係確立初犯為具「病患性犯人」之特質應先經一完
    整之醫療處置，3 年內再犯者應依法追訴（或裁定交付審理
    ），3 年後再犯則裁定觀察勒戒，殆無疑義。但對於3 犯以
    上距最近1 次觀察勒戒或強制戒治執行完畢釋放後，逾3 年
    者，究應適用同條例第20條第3項或第23條第2項處理，本次
    修法未明確規定，惟基於罪刑法定之明確性原則、法律之文
    義解釋，參諸觀察勒戒等治療處置，乃結合醫師、觀護人、
    社工心理諮商等不同領域之專業人員參與之保安處分措施目
    的除在戒除施用毒品者身癮、心癮之措施外，並企圖重新塑
    造生活紀律，改變其病態行為，與刑罰之執行並不相同，無
    法以刑罰補充或替代上開醫療處置之特性。從而，3 犯以上
    如距最近1 次觀察、勒戒或強制戒治執行完畢釋放後，已逾
    3 年者，期間縱經判刑、執行，究與觀察勒戒或強制戒治已
    經完整之治療療程不同，無法補充或替代上開之醫療處置，
    均應再予觀察勒戒之機會，方為適法（最高法院109 年度台
    上字第3240號判決、最高法院大法庭109年度台上大字第382
    6號裁定意旨參考）。
(二)被告前於93年間因施用毒品案件，經原審法院以93年度毒聲
    字第1741號裁定送觀察、勒戒後，因認無繼續施用毒品之傾
    向，於95年1月27日執行完畢釋放出所，該案並經臺灣桃園
    地方檢察署（下稱桃園地檢）檢察官以94年度毒偵緝字第41
    1號為不起訴處分確定，有本院被告前案紀錄表在卷可憑。
    被告本案於公訴意旨所示時間，或分別、或同時施用第一、
    二級毒品，既已距前次觀察、勒戒執行完畢釋放出所日即95
    年1月27日逾3年，依修正後之毒品危害防制條例第20條第3 
    項及前揭說明，被告應再受觀察、勒戒。檢察官前依修正前
    毒品危害防制條例規定提起公訴，起訴程序固未違背當時之
    規定，然依本案已因法律修正之情事變更，致欠缺訴追條件
    ，自屬刑事訴訟法第303條第1款「起訴之程式違背規定」，
    再檢察官就施用毒品案件，於偵查階段可選擇為戒癮治療或
    聲請觀察、勒戒之程序，是基於我國目前訴訟進行係以當事
    人進行主義為主，法院自不宜逕就本案為觀察、勒戒之裁定
    。爰不經言詞辯論，逕為諭知不受理之判決，另由檢察官為
    適法之處理。
三、檢察官上訴意旨略以：按毒品危害防制條例於97年4月30日
    修正後，對於進入司法程序之戒癮治療方式，採取「觀察、
    勒戒或強制戒治」及「附命緩起訴」雙軌制，其目的在給予
    施用毒品者戒毒自新機會。被告既同意參加戒癮治療，由檢
    察官採行「附命緩起訴」方式，此後「附命緩起訴」經撤銷
    ，自不能再改採「觀察、勒戒或強制戒治」方式，重啟處遇
    程序。是該條例第24條乃一般刑事訴訟程序之例外規定，屬
    刑事訴訟法第1條第1項規定之「其他法律所定之訴訟程序」
    。該條第2項規定「前項（第1項）緩起訴處分，經撤銷者，
    檢察官應依法追訴」，已明示施用毒品案件於撤銷緩起訴處
    分後之法律效果為「依法追訴」，此乃因被告事實上已接受
    等同「觀察、勒戒」之處遇，惟其竟未能履行該條件，自應
    於撤銷緩起訴處分後就前案依法起訴，而無再次聲請法院裁
    定觀察、勒戒之必要（最高法院100年度第1次刑事庭會議決
    議、本院109年度毒抗字第140號裁定、109年度上訴字第257
    0號判決意旨參照）。本案被告於前開時間施用第一級、第
    二級毒品行為，前經桃園地檢檢察官以107年度毒偵字第622
    9號、第6358號、第7384號、第7386號為附命戒癮治療之緩
    起訴處分確定，竟因於緩起訴期間（自108年6月25日起至10
    9年9月7日）因另案遭撤銷假釋，於108年8月13日入監執行
    而無從完成緩起訴處分之應履行事項，而為同署檢察官以10
    8年度撤緩字第881號撤銷緩起訴處分確定，因其事實上既已
    接受等同「觀察、勒戒」之處遇，亦應由檢察官逕行起訴，
    並無再次向法院聲請裁定「觀察、勒戒」之必要，亦符合毒
    品危害防制條例第24條第2項之規定。原判決以上開理由諭
    知不受理判決，有悖於上開最高法院刑事庭會議決議意旨，
    容有未洽，爰依法提起上訴等語。
四、按被告行為後，毒品危害防制條例業經總統於109年1月15日
    以華總一義字第10900004091號令修正公布第2、4、9、11、
    15、17至20、21、23、24、27、28、32之1、33之1、34、36
    條條文，並增訂第35條之1，除第18、24、33之1條施行日期
    經行政院以110年4月15日院臺法字第1100010649號令定自11
    0年5月1日施行外，其餘自公布後6個月即109年7月15日起生
    效施行。而依增訂同條例第35條之1第2款規定「審判中之案
    件，由法院或少年法院（地方法院少年法庭）依修正後規定
    處理」，亦即法院就審判中之施用毒品案件，應依上揭修正
    後規定處理，合先敘明。
五、經查：
(一)按起訴之程式違背規定者，應諭知不受理之判決，並得不經
    言詞辯論為之，刑事訴訟法第303條第1款、第307條分別定
    有明文。又施用第一級毒品及第二級毒品均為犯罪行為，毒
    品危害防制條例第10條第1項、第2項設有處罰規定，故施用
    第二級毒品者，本應科以刑罰。惟毒品危害防制條例於87年
    修訂施行後，肯認施用毒品者具有「病患性犯人」之特質，
    並基於刑事政策，對合於一定條件之施用者，依同條例第20
    條之規定，施以觀察、勒戒及強制戒治之保安處分，嗣於97
    年4月30日修正公布第24條，同年10月30日施行後，對於犯
    施用第一、二級毒品罪者，進入司法程序之戒癮治療方式，
    係採取第20條第1項、第2項規定「觀察、勒戒或強制戒治」
    及第24條第1項所定「附命完成戒癮治療之緩起訴處分」等
    雙軌治療模式。而本次於109年7月15日修正施行之毒品危害
    防制條例第20條第3項及第23條第2項，雖僅將原條文之再犯
    期間由「5年」改為「3年」，惟鑑於將施用毒品者監禁於監
    獄內，僅能短期間防止其接觸毒品，因慣用毒品產生之「心
    癮」根本無法根除，並慮及毒品危害防制條例施行多年累積
    之戒毒經驗及實效，暨逐步擴充之醫療、戒癮機構、專業人
    力、社區支援系統等資源，尤以本次毒品危害防制條例第24
    條修正，擴大檢察官對施用毒品者附條件緩起訴處分之範圍
    ，使其能視個案具體情形給予適當多元社區處遇。是本次修
    正後對於施用毒品者之思維，自應與時俱進，擺脫以往側重
    於「犯人」身分之處罰，著重其為「病患」之特質，並以「
    治療」疾病為出發點，重新評價前揭所謂「3年後再犯」之
    意義。因此，上述所謂「3年後再犯」，只要本次再犯（不
    論修正施行前、後）距最近一次觀察、勒戒或強制戒治執行
    完畢釋放，已逾3年者，即該當之，不因其間有無犯第10條
    之罪經起訴、判刑或執行而受影響，應由檢察官循上開雙軌
    治療模式，為合義務之裁量處置（最高法院109年度台上大
    字第3826號裁定、109年度台上字第3826號刑事判決意旨參
    照）。
(二)被告有於公訴意旨所述時、地施用第一級毒品海洛因及第二
    級毒品甲基安非他命行為等情，業據其於警詢、偵訊時供承
    不諱（見毒偵6229卷第3、32至33、51至52頁、毒偵3479卷
    第8頁反面、9頁），且其為警查獲時所採集之尿液檢體，經
    送檢驗結果分別呈海洛因之代謝物嗎啡、甲基安非他命陽性
    反應等情，並有⑴桃園市政府警察局平鎮分局被採尿人尿液
    暨毒品真實姓名與編號對照表（尿液編號Z000000000000）
    、勘察採證同意書、台灣檢驗科技股份有限公司濫用藥物實
    驗室-台北107年9月18日（檢體編號Z000000000000）濫用藥
    物檢驗報告（見毒偵6229卷第10、11、14頁）；⑵桃園地署
    施用毒品犯採尿報到編號表、施用毒品犯尿液檢體監管紀錄
    表（尿液檢體編號000000000）、台灣尖端先進生技醫藥股
    份有限公司107年9月28日（尿液檢體編號000000000）濫用
    藥物檢驗報告（見毒偵6358卷第2至4頁）；⑶桃園市政府警
    察局中壢分局真實姓名與尿液、毒品編號對照表、檢體監管
    紀錄表（尿液檢體編號E000-0000）、台灣檢驗科技股份有
    限公司濫用藥物實驗室-台北107年12月5日（檢體編號E000-
    0000）濫用藥物檢驗報告（見毒偵7386卷第16、20、51頁）
    ；桃園市政府警察局毒品案被採尿人真實姓名與編號對照表
    （尿液編號107偵-1758）、台灣檢驗科技股份有限公司濫用
    藥物實驗室-台北107年11月30日（檢體編號107偵-1758）濫
    用藥物檢驗報告（見毒偵7384卷第25、54頁）；⑷勘察採證
    同意書、受尿液採驗人尿液檢體採集送驗紀錄（檢體編號Z0
    00000000000）、台灣檢驗科技股份有限公司濫用藥物實驗
    室-台北108年5月22日（檢體編號Z000000000000）濫用藥物
    檢驗報告（見毒偵3479卷第15、16、19頁）附卷可稽，堪認
    被告自白核與事實相符，足認被告確於有於上揭時、地施用
    第一級毒品及第二級毒品之行為。而上開公訴意旨所指之施
    用第一級毒品、第二級毒品行為，前經桃園地檢檢察官以10
    7年度毒偵字第6229號、第6358號、第7384號、第7386號為
    附命完成戒癮治療之緩起訴處分確定，緩起訴期間自108年6
    月25日至109年11月24日止，惟被告因另案撤銷假釋，於108
    年8月13日入監執行殘刑，已無從完成上開緩起訴處分之應
    履行事項，而為桃園地檢檢察官以109年度撤緩字第56號撤
    銷緩起訴處分確定，有上開緩起訴處分書、撤銷緩起訴處分
    書及本院被告前案紀錄表在卷足憑（見毒偵6229卷第57、58
    、61頁、撤緩56卷第3、4頁、本院卷第47、48頁）。揆諸前
    揭說明，自應回復為原緩起訴處分不存在時之狀態，檢察官
    仍應依修正後毒品危害防制條例第20條第1項、第23條第2項
    、第24條等規定，而決定適用觀察、勒戒處遇（或改為不同
    條件或期限之緩起訴處分）或提起公訴（聲請簡易判決處刑
    ）之程序。
(三)本案被告前於93年間因施用毒品案件，經原審法院以93年度
    毒聲字第1741號裁定送觀察、勒戒後，認無繼續施用毒品之
    傾向，於95年1月27日執行完畢釋放出所，並經桃園地檢檢
    察官以94年度毒偵緝字第411號為不起訴處分確定，此後被
    告所涉各該施用毒品犯行，固經起訴判刑或執行，然均未再
    受觀察、勒戒或強制戒治處分等情等情，有本院被告前案紀
    錄表、矯正簡表、全國施用毒品案件等件在卷可憑。本案被
    告被訴於「107年8月29日」、「107年9月6日」、「107年11
    月15日」、「108年5月4日1時10分許為警採尿起回溯26、12
    0小時內某時」分別或同時施用第一級毒品海洛因、第二級
    毒品甲基安非他命之犯行，距其最近一次犯施用毒品罪經依
    法強制戒治執行完畢之「95年1月27日」，期間已逾3年，揆
    諸前揭說明，本案應依修正後之毒品危害防制條例第20條第
    3項、現行毒品危害防制條例第24條等規定，重啟處遇程序
    ；檢察官未及適用修正後毒品危害防制條例等相關規定，針
    對個案具體審酌、裁量，此涉施用毒品者（被告）人身自由
    之剝奪及受多元處遇之選擇，攸關其權益，應認檢察官就被
    告本案施用第一級毒品、第二級毒品犯行提起公訴之起訴程
    序屬違背規定，且無從補正，原審依法為公訴不受理之程序
    判決，核無不當或違法之處（原判決雖未及適用110年5月1
    日公告施行之毒品危害防制條例第24條規定，於判決結果亦
    無影響，附此敘明）。檢察官執憑前詞提起上訴，並非可採
    ，其上訴為無理由，應予駁回，並不經言詞辯論為之。　
據上論斷，應依刑事訴訟法第368條、第372條，判決如主文。
中　　華　　民　　國　　110 　年　　5 　　月　　31　　日
　              　刑事第十八庭  審判長法　官  何俏美
                                      法　官  黃紹紘
                                      法　官  陳海寧
以上正本證明與原本無異。
107年8月29日、同年9月6日、108年5月4日1時10分回溯120小時
施用第二級毒品部分均不得上訴。
其他部分如不服本判決，應於收受送達後20日內向本院提出上訴
書狀，其未敘述上訴之理由者並得於提起上訴後20日內向本院補
提理由書（均須按他造當事人之人數附繕本）「切勿逕送上級法
院」。
                                      書記官  謝文傑
中　　華　　民　　國　　110 　年　　6 　　月　　2 　　日